ACORDAO-COMPLETO-2474035

ACÓRDÃO 7602/2021 ATA 15/2021 - SEGUNDA CÂMARA

VISTO, relatado e discutido este pedido de reexame interposto por Maria Elisa Cantanhede Lago Braga Borges contra o Acórdão 10846/2020-TCU-Segunda Câmara, que aplicou multa à recorrente por descumprimento do Acórdão 2074/2010-TCU-Segunda Câmara.
	ACORDAM os Ministros do Tribunal de Contas da União, reunidos em sessão da 2ª Câmara, ante as razões expostas pelo Relator e de acordo com os pareceres da Serur e do MPTCU, com fundamento no art. 48 da Lei 8.443/1992, em:
	9.1. conhecer do pedido de reexame e negar-lhe provimento;
	9.2. autorizar o pagamento da multa aplicada em até 36 (trinta e seis) parcelas mensais consecutivas, fixando o vencimento da primeira parcela em 15 (quinze) dias, a contar do recebimento da notificação desta deliberação, e o das demais a cada 30 (trinta) dias, com incidência dos respectivos encargos legais sobre o valor de cada prestação; 
	9.3. dar ciência deste acórdão à recorrente, com a informação de que a íntegra do relatório e do voto que o fundamentam podem ser consultados no endereço eletrônico www.tcu.gov.br/acordaos.

Pedido de reexame interposto por Maria Elisa Cantanhede Lago Braga Borges contra decisão que lhe aplicou multa em função de descumprimento de decisão do TCU.

Segunda Câmara

Fundação Universidade Federal do Maranhão

3. Recorrentes: Maria Elisa Cantanhede Lago Braga Borges (XXX.602.703-XX)

13.1. Ministros presentes: Augusto Nardes (na Presidência), Aroldo Cedraz, Raimundo Carreiro e Jorge Oliveira (Relator).
13.2. Ministro-Substituto convocado que não participou da votação: Augusto Sherman Cavalcanti.
13.3. Ministros-Substitutos presentes: Marcos Bemquerer Costa e André Luís de Carvalho.

JORGE OLIVEIRA

Ministro Augusto Nardes

Adoto como relatório a instrução da Secretaria de Recursos lançada à peça 105, aprovada pela direção daquela unidade técnica (peça 106) , e que recebeu parecer concordante do Ministério Público de Contas (peça 107) .
"INTRODUÇÃO
Examina-se pedido de reexame interposto por Maria Elisa Cantanhede Lago Braga Borges, Pró-Reitora de Recursos Humanos da UFMA, contra o Acórdão 10846/2020-TCU-Segunda Câmara (peça 70) , que teve como Relator o Ministro Augusto Nardes.
1.1 A deliberação recorrida apresenta o seguinte teor, transcrevendo-se em destaque os itens objeto dos pedidos de reexame:
VISTOS, relatados e discutidos estes autos de processo de monitoramento do Acórdão 2074/2010-TCU-Segunda Câmara, que considerou ilegais os atos de concessão de aposentadoria aos interessados acima elencados,
ACORDAM os Ministros do Tribunal de Contas da União, reunidos em sessão da 2ª Câmara, diante das razões expostas pelo relator, com fundamento com fundamento nos arts. 71, inciso III, da Constituição Federal de 1988, 1º, inciso V, e 39, incisos I e II, da Lei nº 8.443/1992, 1º, inciso VIII, 250, inciso II, e 260, §§ 1º e 2º, do Regimento Interno do TCU, e 15, inciso II, da Resolução do TCU nº 152/2002, em:
9.1. rejeitar parcialmente as razões de justificativas apresentadas pela Sra. Elisa Cantanhede Lago Braga Borges (CPF XXX.602.703-XX) , Pró-Reitora de Recursos Humanos, da Fundação Universidade Federal do Maranhão;
9.2. em consequência ao disposto no subitem precedente, aplicar à responsável a multa prevista no art. 58, inciso IV, da Lei 8.443/1992, no valor de R$ 5.000,00 (cinco mil reais) : 
9.2.1. determinar o desconto integral ou parcelado da dívida na remuneração da Sra. Elisa Cantanhede Lago Braga Borges, observados os limites impostos pela legislação pertinente e, em especial, o disposto no art. 46 da Lei 8.112/1990;
9.2.2. autorizar, desde já, a cobrança judicial da dívida, na hipótese de não atendimento das notificações, cumulada com a ineficácia dos descontos determinados no subitem anterior;
9.3. determinar à Fundação Universidade Federal do Maranhão que:
9.3.1. suspenda os benefícios de pensão civil instituída por José Eneas de Miranda Frazão (CPF XXX.221.263-XX) , em favor de Marly Smith Frazão (CPF XXX.712.923-XX) , relativos ao cargo de professor adjunto da Universidade, tendo em vista a ilegalidade dessa aposentadoria, conforme Acórdão 2074/2010-TCU-Segunda Câmara, de relatoria do Ministro José Jorge.;
9.3.2. quantifique e realize, no prazo de 30 (trinta dias) , o ressarcimento dos valores recebidos indevidamente por Joaquim Amaro Filho (CPF XXX.571.003-XX) , a título de parcelas de planos econômicos, desde a ciência do Acórdão 6789/2011-TCU-Segunda Câmara, até sua efetiva exclusão, nos termos do art. 46 da Lei 8.112/90, informando ao Tribunal as medidas adotadas;
9.4. dar ciência deste acórdão aos interessados e à Fundação Universidade Federal do Maranhão.
HISTÓRICO
2.	Trata-se de monitoramento do Acórdão 2074/2010-TCU-Segunda Câmara, que considerou ilegais os atos de concessão de aposentadoria dos interessados Clesimir Sales Moreira, Joana da Conceição Abreu Machado, José Eneas de Miranda Frazão, Maria Luiza Barros Facure Vale, Maria de Fátima Felix Rosar, Maria de Fátima Sousa Cartagenes, Marilene Martins Gouveia e Marival Pinheiro Lobao e Ubirajara Martins Figueiredo (peça 5, p. 7-8) .
2.1	No que interessa para o julgamento do presente recurso, o ato de José Eneas de Miranda Frazão foi considerado irregular por (peça 67, p. 1) :
a. incorporar percentual relativo a plano econômico (URP - 26,05%) , sem que fossem consideradas, para fins de absorção, as novas estruturas remuneratórias implantadas após o provimento jurisdicional que lhe deu causa;
b. cômputo do tempo de serviço de auxiliar de ensino para fins de aposentadoria especial de professor e a acumulação indevida de duas aposentadorias: uma no cargo de procurador e outra no cargo de professor. Foi comprovada a incompatibilidade de horários e jornada de trabalho total superior a 60 horas, sem que houvesse previsão legal; e 
c. Pagamento de percentual indevido de 3,17% sobre os proventos. 
2.2	Inconformados com a decisão, os inativos interpuseram pedidos de reexame, conhecidos pelo Tribunal, mas que tiveram o mérito negado por meio do Acórdão 3343/2011-TCU-Segunda Câmara (peça 7, p. 18) .
2.3	O Sr. José Eneas de Miranda Frazão opôs, então, embargos de declaração, não conhecidos pelo Tribunal nos termos do Acórdão 6220/2011-TCU-Segunda Câmara (peça 7, p. 28) .
2.4	Este último interessado encaminhou ainda recurso de revisão (R001, peça 15) , recebido pelo Tribunal como mera petição, negando-lhe seguimento, nos termos do Acórdão 6017/2012-TCU-Segunda Câmara, que considerou que este tipo de recurso só poderia ser admitido em processos de contas e que o interessado já interpusera outros recursos junto ao TCU (peça 25) .
2.5	Em monitoramento iniciado em maio de 2015, verificou-se que (peça 67, p. 2) : 
as parcelas de URP e do percentual de 3,17% foram excluídas de todos os interessados, exceto dos inativos José Eneas de Miranda Frazão, que permanecia recebendo o percentual de 3,17% e que teve a URP excluída apenas em dezembro/2012; e Maria Luiza Barros Facure Vale que teve a parcela reduzida em setembro/2010 e só excluída em 2015. Verificou ainda a ausência de reposição ao erário de valores recebidos indevidamente a título de URP por Joana da Conceição Abreu Machado, Maria Luiza Barros Facure Vale, Maria de Fátima Sousa Cartagenes e Marilene Martins Gouveia. Percebeu-se ainda que restava pendente o envio de novo ato de aposentadoria em favor de Ubirajara Martins Figueiredo e que o ato enviado em favor de José Eneas de Miranda Frazão, constava aposentadoria com proventos integrais. Foi então proposta a realização de audiência da gestora responsável à época, Sra. Maria Elisa Cantanhede Lago Braga Borges, Pró-Reitora de Recursos Humanos da UFMA.
[destaques acrescidos]
2.6	Em fevereiro de 2016, o Ministro Augusto Nardes autorizou a realização de audiência da Sra. Maria Elisa Cantanhede Lago Braga Borges, Pró-Reitora de Recursos Humanos, da Fundação Universidade Federal do Maranhão, pelas ocorrências acima (peça 53) . 
2.7	Em sua derradeira análise, a Sefip propôs rejeitar as razões de justificativa da responsável pelo descumprimento do Acórdão 2074/2010-TCU-Segunda Câmara e aplicar multa com base no art. 58 da Lei 8.443/1992 (peça 67, p. 6-7) :
17. 	Diante disso, fica evidente o entendimento de ilegalidade do ato de José Eneas de Miranda Frazão por este Tribunal e a necessidade de adoção de uma das opções apresentadas: opção por uma das aposentadorias, de procurador ou de professor, e caso optasse pela aposentadoria de professor, essa só poderia ser concedida com proventos proporcionais a 31/35 avos, nos termos da EC 20/98, com a exclusão do tempo de serviço de auxiliar de ensino. 
18.	Todavia, a gestora responsável manteve a aposentadoria integral em descumprimento às determinações do TCU, bem como excluiu o percentual de 3,17% em momento bastante intempestivo, e, agora, com o agravante de instituição de uma pensão civil fundamentada na aposentadoria considerada ilegal.
19.	Sendo assim, não existem elementos que justifiquem o descumprimento das determinações constantes do Acórdão 2074/2010-TCU-Segunda Câmara, em relação ao interessado José Eneas de Miranda Frazão, propondo-se que as razões de justificativa apresentadas pela Sra. Maria Elisa Cantanhede Lago Braga Borges, Pró-Reitora de Recursos Humanos da UFMA, não sejam acolhidas, cabendo-lhe aplicação da multa prevista no art. 58, inciso IV, da Lei 8.443/1992.
20.	Além disso, cabe determinar à Universidade a suspensão dos benefícios de pensão civil instituída por José Eneas de Miranda Frazão, em favor de Marly Smith Frazão, relativos ao cargo de professor adjunto da Universidade, tendo em vista a ilegalidade dessa aposentadoria, conforme Acórdão 2074/2010-TCU-Segunda Câmara.
[destaques acrescidos]
2.8	Tal proposta foi encampada pelo parecer do MPTCU acostado junto à peça 69.
2.9	O Relator a quo, Ministro Augusto Nardes anuiu com as propostas da unidade instrutora (peça 71) e foi acompanhado pelos demais ministros da Colenda 2ª Câmara (peça 70) .
2.10	Irresignada, a Sra. Maria Elisa Cantanhede Lago Braga Borges interpôs o presente pedido de reexame (peças 77-91) , que se fundamenta nas altercações que passar-se-á a relatar.
EXAME DE ADMISSIBILIDADE
3.	Reitera-se o exame preliminar de admissibilidade proposto na instrução precedente desta unidade instrutora (peça 92) , ratificado pela Ministra-Relatora Ana Arraes (peça 94) , que concluiu pelo conhecimento do pedido de reexame acostado às peças 77-91, com fundamento no art. 48 da Lei 8.443/1992, c/c os arts. 285 e 286, parágrafo único, do RI/TCU, suspendendo-se os efeitos dos itens 9.2, 9.2.1 e 9.2.2 do Acórdão 10846/2020-TCU-Segunda Câmara.
EXAME DE MÉRITO
4.	Constitui objeto do presente exame responder se:
	I. a multa aplicada deve ser afastada ou atenuada. 	 
Da multa
5.	A Sra. Maria Elisa Cantanhede Lago Braga Borges, Pró-Reitora de Recursos Humanos da UFMA, defende que a multa aplicada deve ser afastada.
5.1 Defende a alegação acima com base nos seguintes argumentos:
a) Trouxe histórico da legislação regente sobre a carreira de magistério superior das instituições federais de ensino superior no afã de evidenciar que o Sr. José Eneas de Miranda Frazão acumulou licitamente um cargo de professor com outro técnico, no período de 15/2/1972 a 28/10/1991 (peça 77, p. 2-5) ;
b) Dessa forma, o ex-servidor José Eneas de Miranda Frazão, uma vez aposentado do vínculo técnico, estaria apto a exercer suas atividades docentes e submetido ao regime de dedicação exclusiva (peça 77, p. 6) ;
c) Ademais, em 28/11/2003, a CGU/MA teria emitido parecer pela legalidade do ato concessivo de aposentadoria daquele interessado (peça 77, p. 6) ;
d) Em que pese todo o exposto acima, a proporcionalidade dos proventos do cargo de docente teria sido efetuada, em 18/10/2017, pela Portaria 263/2018. Tal fato teria sido apresentado ao TCU, como resposta ao Ofício 1081/2016-TCU-Sefip em 26/2/2016 (peça 77, p. 6) ;   
e) Quanto à exclusão (tardiamente) do percentual de 3,17%, a recorrente teria adotado as providências para retirar a vantagem que, todavia, teria demandado tempo, em razão do devido processo legal. Tal situação teria sido comunicada em 2016 ao TCU após o recebimento do ofício com as razões e justificativas (peça 77, p. 6-7) ;
f) Não teria havido por parte da recorrente, má-fé ou negligência na consecução das determinações desse Tribunal, mas tão somente diligência no sentido de que a renúncia imposta ao servidor implicaria nulidade de todos os atos praticados pela Administração (peça 77, p. 7) ;
g) A idade avançada do ex-servidor aposentado e a fragilidade de sua saúde física facultaria invocar o princípio da dignidade da pessoa humana, de modo que modificar o status financeiro da aposentadoria, no momento mais necessário da sua vida, além de desumano, seria extremamente injusto para com um servidor que se dedicou com zelo à instituição (peça 77, p. 7) ;
h) A recorrente somente teria sido plenamente cientificada acerca do não acolhimento de suas razões de justificativa com a prolação do Acórdão 10846/2020-TCU-Segunda Câmara. Portanto, decorridos quase 10 anos da emissão do Acórdão 2074/2010-TCU-Segunda Câmara, e mais 4 da emissão das razões de justificativa, é que a recorrente teria tomado efetivo conhecimento de que as suas razões de justificativa não teriam sido acatadas (peça 77, p. 7) ;
i) O ex-servidor José Eneas Frazão teria ajuizado Ação Ordinária sob nº 1000096-58.2018.4.01.37000 - 3ª VJF/MA, cuja decisão teria saído nos seguintes termos (peça 77, p. 8) : 
[...] defiro o pedido liminar para determinar à parte requerida que se abstenha, até o provimento final do mérito, de efetuar qualquer medida no sentido de descontar, suprimir, ou suspender a remuneração do Autor, com base em determinações do Acórdão do TCU 8507/2017
A decisão liminar acima teria sido posteriormente confirmada em sentença terminativa de mérito (peça 77, 8) :
[...] confirmando a tutela provisória concedida, JULGO PROCEDENTES OS PEDIDOS, para: 
a) ANULAR o Acórdão nº 8.507/2017 do Processo TC Processo 018.269/2016-8, proferido pelo Tribunal de Contas União; 
b)  determinar que a UFMA se abstenha de efetuar qualquer tipo de desconto, supressão ou suspensão na remuneração do autor em decorrência dos fatos discutidos nestes autos"
Análise
5.2	Preliminarmente, as alegações não sustentam o afastamento da responsabilidade, visto que as justificativas e documentações trazidas não afastam ou não justificam o descumprimento das determinações constantes dos subitens 9.3.5 e 9.4.1 do Acórdão 2074/2010-TCU-Segunda Câmara.
5.3	Nesse sentido, cabe trazer o seguinte excerto do voto condutor do Acórdão 10846/2020-TCU-Segunda Câmara, na parte que trata das irregularidades objeto da penalidade discutida nesta etapa processual (peça 71) : 
5.	Como bem elucidado pela unidade técnica, a Sra. Maria Elisa Cantanhede Lago Braga Borges não deu cumprimento às determinações exaradas por esta Corte de Contas no que se refere ao ato do Sr. José Eneas de Miranda Frazão, no sentido de determinar que o interessado fizesse a opção por uma das aposentadorias, de procurador ou de professor, bem assim, caso optasse pela aposentadoria de professor, que esta só poderia ser concedida com proventos proporcionais a 31/35 avos, conforme a EC 20/98, com a exclusão do tempo de serviço de auxiliar de ensino que havia sido indevidamente computada. Ainda, vejo que a determinação de exclusão do percentual de 3,17% dos proventos foi realizada de forma demasiadamente tardia, sem o devido ressarcimento.
5.4	Pelo exposto, a recorrente foi multada, com fundamento no art. 58 da Lei 8.443/1992, por não implementar a correção do ato de aposentadoria do Sr. José Eneas de Miranda Frazão e por excluir, tardiamente, benefício desse ex-servidor no percentual de 3,17% dos seus proventos. 
5.5	Quanto às alegações de que o ex-servidor José Eneas de Miranda Frazão tinha direito líquido e certo à aposentadoria integral no cargo de professor, as mesmas devem ser afastadas, uma vez que, além de essa matéria não ser objeto do presente processo, tal fato foi apreciado, e afastado pelo TCU, no julgamento do Acórdão 2074/2010-TCU-Segunda Câmara, que foi confirmado pelo Acórdão 3343/2011-TCU-Segunda Câmara e, mais de sete anos depois, por ocasião do julgamento do Acórdão 8507/2017-TCU-Segunda Câmara. 
5.6	Pela mesma razão, devem ser afastadas a alegação de que a CGU/MA teria emitido parecer pela legalidade do seu registro em 2003 e a de que a alteração da aposentadoria daquele interessado violaria o princípio da dignidade da pessoa humana.
5.7	Quanto à alegação de que a correção da proporcionalidade dos proventos teria sido efetuada em 2017 pela Portaria 263/2018, esta igualmente não socorre a responsável. Isso porque, após mais de sete anos do julgamento do Acórdão 2074/2010-TCU-Segunda Câmara, o Acórdão 8507/2017-TCU-Segunda Câmara apontou a mesma irregularidade no ato concessório desse ex-servidor, conforme pode ser extraído do voto condutor desta decisão:
8. Ressalto, ainda, que esta Corte já havia deliberado sobre a ilegalidade do cômputo do tempo de serviço como auxiliar de ensino para cumprimento das regras do art. 8º, § 4º, da EC 20/1998, ao analisar ato anterior do interessado, conforme o Acórdão 2074/2010-TCU-Segunda Câmara, mantido após pedido de reexame improvido pelo Acórdão 3343/2011-TCU-Segunda Câmara.
9. Portanto, alerto à autoridade competente da Fundação Universidade Federal do Maranhão que cumpra a determinação de suspender os pagamentos decorrentes do ato de aposentadoria considerado ilegal, sob pena de ressarcimento das quantias pagas indevidamente e responsabilização solidária.
[destaques acrescidos]
5.8	Com efeito, não merece prosperar a alegação de que sentença judicial, que teria anulado o Acórdão 8507/2017-TCU-Segunda Câmara, impediu o cumprimento de determinação do Acórdão 2074/2010-TCU-Segunda Câmara. Isso porque, sem entrar no mérito da decisão judicial, o fato é que a determinação para a correção do ato de aposentadoria do Sr. José Eneas de Miranda Frazão atravessou largo período (de pelo menos sete anos) sem ter sido implementada, sendo objeto de novo alerta à autoridade competente quando do julgamento do Acórdão 8507/2017-TCU-Segunda Câmara. 
5.9	Similarmente, não merece prosperar a alegação de que a responsável teria adotado todas as providências para retirar a vantagem de 3,17% dos proventos do ex-servidor José Eneas Frazão, uma vez que a recorrente não apresentou justificativa razoável para manter o seu pagamento até setembro de 2016 (peça 67, p. 4) . 
5.10	Nesse sentido, conforme pode ser extraído da análise da Sefip, a referida vantagem foi excluída tempestivamente de todos os interessados, exceto do ex-servidor José Eneas de Miranda Frazão (peça 67, p. 2) . Além disso, na presente oportunidade, a recorrente não trouxe qualquer justificativa razoável para explicar a impossibilidade de retirar o benefício do Sr. José Eneas Frazão ao passo que o fez com todos os demais interessados. 
5.12	Por todo o exposto, propõe-se afastar as alegações apresentadas.  
5.13	Por derradeiro, a recorrente requer que, caso a presente multa não seja suprimida, que este Tribunal autorize o seu parcelamento em até 36 parcelas mensais e que seja fixado o vencimento da primeira parcela 90 dias após o término do quadro de calamidade no território nacional, reconhecido pelo Decreto Legislativo 6/2020, e o das demais a cada 30 dias, conforme teria sido estabelecido pelo Acórdão 8900/2020-TCU-Segunda Câmara (peça 77, p. 8-9) .
5.14	Com relação ao presente pleito, propõe-se o seu acolhimento parcial, visto que o Regimento Interno deste Tribunal não estabelece prazos ou regras diferenciadas de amortização das dívidas que não aquelas previstas no art. 217, ou seja, "pagamento parcelado da importância devida em até trinta e seis parcelas".     	 
CONCLUSÃO
6.	Das análises anteriores, ante os elementos constantes destes autos, o contexto normativo e as diretrizes jurisprudenciais aplicáveis ao caso, conclui-se pela:
	I.1 impossibilidade de afastar ou atenuar a multa aplicada à Sra. Maria Elisa Cantanhede Lago Braga Borges (itens 5.) , autorizando, no entanto, o seu pagamento em até 36 parcelas;
6.1	Por todo o exposto, as alegações não sustentam qualquer alteração do decisum.
PROPOSTA DE ENCAMINHAMENTO
7.	Ante o exposto, com fundamento nos arts. 32, inciso I, e 33 da Lei 8.443/92 e art. 285 do RITCU, submetem-se os autos à apreciação superior, com a seguinte proposta de encaminhamento:
	a) conhecer do recurso interposto e, no mérito, negar-lhe provimento;
b) autorizar o pagamento parcelado da multa em até 36 parcelas;
	c) informar aos recorrentes e demais interessados do acórdão a ser proferido, destacando que o relatório e o voto que o fundamentam podem ser acessados por meio do endereço eletrônico www.tcu.gov.br/acordaos."
	É o relatório.

Eric Rincon Be (54.378/OAB-DF) e outros, representando Maria Elisa Cantanhede Lago Braga Borges

Procurador Sergio Ricardo Costa Caribé

PEDIDO DE REEXAME. MULTA APLICADA POR DESCUMPRIMENTO DO ACÓRDÃO 10.846/2020 - 2ª CÂMARA. INEXISTÊNCIA DE IMPEDIMENTO PARA O CUMPRIMENTO DA DECISÃO. CONHECIMENTO. NEGATIVA DE PROVIMENTO. AUTORIZAÇÃO PARA O RECOLHIMENTO PARCELADO DA MULTA.

APOSENTADORIA (APOS)

Secretaria de Recursos (Serur)

Examina-se, nesta oportunidade, pedido de reexame interposto contra decisão deste Tribunal que aplicou multa à recorrente (Acórdão 10846/2020-TCU-Segunda Câmara) , em razão do descumprimento de determinações contidas no Acórdão 2074/2010-TCU-Segunda Câmara.
2.	Maria Elisa Cantanhede Lago Braga Borges, Pró-Reitora de Recursos Humanos da UFMA, deixou de observar comandos contidos na mencionada deliberação de 2010. Esclareça-se, desde logo, portanto, que a servidora não foi sancionada por inobservância da legislação que disciplina a carreira de magistério superior das Instituições Federais de Ensino Superior, como parece entender a recorrente.
3.	O Relator da decisão recorrida bem consignou em seu voto os motivos pelos quais a recorrente foi sancionada, na fase de monitoramento do Acórdão 2074/2010-TCU-Segunda Câmara, após a audiência da responsável:
"5. Como bem elucidado pela unidade técnica, a Sra. Maria Elisa Cantanhede Lago Braga Borges não deu cumprimento às determinações exaradas por esta Corte de Contas no que se refere ao ato do Sr. José Eneas de Miranda Frazão, no sentido de determinar que o interessado fizesse a opção por uma das aposentadorias, de procurador ou de professor, bem assim, caso optasse pela aposentadoria de professor, que esta só poderia ser concedida com proventos proporcionais a 31/35 avos, conforme a EC 20/98, com a exclusão do tempo de serviço de auxiliar de ensino que havia sido indevidamente computada. Ainda, vejo que a determinação de exclusão do percentual de 3,17% dos proventos foi realizada de forma demasiadamente tardia, sem o devido ressarcimento.
6. À vista disso, rejeito, quanto a tais pontos, as razões de justificativa da Sra. Maria Elisa Cantanhede Lago Braga Borges, Pró-Reitora de Recursos Humanos da UFMA, e aplico-lhe a multa prevista no art. 58, inciso IV, da Lei 8.443/1992, que fixo em cinco mil reais."
4.	Preliminarmente, conheço do pedido de reexame, porquanto preenchidos os requisitos de admissibilidade.
5.	Quanto ao mérito, acolho, como razões de decidir, a instrução formulada pela Serur e respaldada pelo Ministério Público.
6.	De fato, a recorrente não comprova a existência de impedimento de qualquer natureza que pudesse justificar o descumprimento ou cumprimento tardio das determinações desta Corte de Contas.
7.	Sequer a apontada decisão judicial que teria anulado o Acórdão 8507/2017-TCU-Segunda Câmara, desconstituindo o julgamento do TCU pela ilegalidade da aposentadoria do Sr. José Eneas de Miranda Frazão, poderia ser suscitada como argumento válido para a não observância da decisão do Tribunal. Afinal, entre a determinação descumprida do Tribunal e a sentença judicial transcorreram mais de sete anos, e o prazo para o adimplemento dos comandos contidos no Acórdão 2074/2010-TCU-Segunda Câmara era de 15 dias.
8.	Inexplicável, também, a circunstância observada nos autos de adoção de providências para retirar a vantagem de 3,17%, considerada irregular, de todos os abrangidos pela decisão do Tribunal, exceto do ex-servidor José Eneas de Miranda Frazão, que era o mesmo interessado com acumulação de aposentadorias considerada ilegal, e cuja regularização determinada pelo TCU também foi descumprida pela recorrente.
9.	No que tange à solicitação de parcelamento da multa aplicada em até 36 vezes e que seja fixado o vencimento da primeira parcela 90 dias após o término da calamidade decorrente da Covid-19, posiciono-me parcialmente favorável, fixando o vencimento da primeira parcela em 15 dias da ciência da presente deliberação e o das demais a cada 30 dias, com a incidência dos respectivos encargos legais sobre cada prestação.
	Ante o exposto, e na linha dos pareceres contidos nos autos, submeto à consideração da 2ª Câmara a seguinte minuta de acórdão.
TCU, Sala das Sessões, em 11 de maio de 2021.
JORGE OLIVEIRA 
Relator